臺灣士林地方法院民事判決　　　　　　　 95年度保險字第1號
原　　　告　乙○○
法定代理人　丁○○
訴訟代理人　李世章律師
　　　　　　徐念懷律師
被　　　告　保德信國際人壽保險股份有限公司
法定代理人　丙○○
訴訟代理人　施習盛律師
上列當事人間給付保險金事件，本院於民國95年12月26日言詞辯
論終結，判決如下：
    主  文
原告之訴及其假執行之聲請均駁回。
訴訟費用由原告負擔。
    事實及理由
一、原告起訴主張：
  (一)原告之父李俊哲以自己為被保險人，並以原告為第一順位之
    受益人，向被告分別投保下列指標變額型之終身壽險：(1)民
    國92年12月23日投保，保單號碼0000000000，保險金額新臺
    幣（下同）500 萬元（下稱「A 保單」）；(2)93年1 月13日
    投保，保單號碼0000000000，保險金額500 萬元（下稱「B
    保單」）。嗣被保險人即要保人李俊哲得悉其有肝功能異常
    ，旋即將該危險通知被告公司，被告亦同意增加保險費，並
    分別於92年12月30日及93年1 月19日辦理變更A 、B 保單以
    繼續維持本件保險契約效力。嗣李俊哲不幸於94年7 月31日
    死亡，依系爭保險契約之保險單條款第13條第1 項關於「被
    保險人於本契約有效期間內身故者，本公司給付『身故保險
    金』。給付金額為保險金額與按日數比例計算當期已繳付未
    到期保險費之和。」之規定，李俊哲死亡此一保險事故既於
    本件保險契約約定期間內發生，被告自應依約給付保險金共
    計1,000 萬元。
  (二)被保險人李俊哲係雖於92年11月26日前往財團法人國泰綜合
    醫院（下稱「國泰醫院」）進行腹部超音波檢查，惟國泰醫
    院所為之檢查報告內容，僅單純指出被保險人李俊哲肝臟左
    葉部分有9 到10公分質量不均勻之情況，即所謂「肝功能異
    常」（The liver has aheterogeneous mass up to 9-10
    cm in size, mainly in left lobe.），當時診斷結果，並
    未確認李俊哲有「惡性肝腫瘤」（heaptoma, or liver
    cancer）之病情，嗣李俊哲分別於93年3 月4 日、3 月5 日
    在國泰醫院做腹部超音波及電腦斷層檢查，始推斷出：「李
    俊哲有一巨大腫瘤於肝左葉且肝癌機率很大」之情形；又依
    國泰醫院及戊○○○之回函，可知即使具醫學專業之醫師，
    亦無法經由單純之生化檢查（包括單純之抽血、腹部超音波
    ）結果確認病患是否罹患惡性肝腫瘤或肝硬化，而須經進一
    步進行電腦斷層、核磁共振掃瞄（MR1） 及切片等檢查始可
    確知，李俊哲不具任何醫學背景，主觀上更無知悉之可能；
    另戊○○○陳紀澤醫師雖於前開回函另表示李俊哲於92 年
    10月24日主動告知其有肝硬化與肝癌云云，惟李俊哲於92
    年10月24日之前根本未進行任何肝功能檢查，豈可能憑空得
    悉其罹患惡性肝腫瘤或肝硬化？故李俊哲主觀上並不確知其
    罹患「惡性肝腫瘤」（heaptoma，即肝癌），僅依92年10月
    24日於慈銨診斷之抽血檢查結果得知有肝功能異常，故李俊
    哲並無告知被告其患有「惡性肝腫瘤」之義務，如被告主張
    李俊哲於訂約時即知悉其有惡性肝腫瘤情形而未據實告知，
    應就其主張負舉證責任；況縱李俊哲於92年12月23日、93年
    1 月13日訂立系爭保險契約之際未主動告知其主觀上業已知
    悉之肝功能異常情形，惟被告嗣後亦已得悉李俊哲有「肝功
    能異常」病情，且未依保險法第64條第3 項規定於1 個月內
    解除系爭保險契約，反同意以增加保費之方式辦理A 、B 保
    單之變更，而繼續承保，足認被告已將李俊哲「肝功能異常
    」此一危險列入評估，故無論李俊哲是否據實說明，均未對
    被告造成任何「變更或減少對於危險之估計」之情形，從而
    被告不得據以解除系爭保險契約，並應依系爭保險契約之約
    定，給付保險金及約定之遲延利息予原告。
  (三)並聲明請求判決：
    1.被告應給付原告1,000 萬元，暨起訴狀繕本送達翌日起至
      清償日止，按年息10% 計算之利息。
    2.原告願供擔保，請准宣告假執行。
二、被告則辯稱：
  (一)被保險人即要保人李俊哲於投保系爭保險前之92年11月25日
    即至國泰醫院求診，並於同年月26日作腹部超音波檢查，發
    現其肝臟有大腫瘤（大至9-10公分）、脾臟大及右腎大水泡
    等情，依常情，作超音波檢查時，即使小至0.1 公分之息肉
    ，醫師亦會告知受檢人，而李俊哲之肝腫瘤已大至9-10 公
    分，醫師豈有不告知之理？可見李俊哲在92年11月26日時已
    確知其有9-10公分之肝腫瘤；另依戊○○○之回函及病歷均
    記載：「病人（即李俊哲）並告知其先前已有酒精性肝炎」
    （即alcoholic hepatitis） ，且自92年12月5 日至92年12
    月19日有7 次就診紀錄。惟李俊哲於92年12月23日、93 年1
    月13日投保系爭A 、B 保單之保險時，對於被告公司書面詢
    問：「過去五年內是否曾患有肝炎、肝硬化、肝功能異常、
    癌症、腸息肉、良性腫瘤等疾病，而接受醫師治療，診療或
    用藥？」，均答稱「否」；且李俊哲於於92年12月25 日 之
    體檢告知事項經詢及「過去五年內是否曾罹患肝炎、肝硬化
    、肝機能異常或其他有關肝、膽、胃、腸等消化器官之疾病
    ？」，亦均答稱「否」。綜上，可知李俊哲主觀上已確知其
    投保前患有「肝腫瘤」（姑且不論是良性或惡性）及「酒精
    性肝炎」，但卻未於投保時（甚至於事後在啟新診所作體檢
    及加費承保時均未告知），顯已違反被保險人告知義務。
  (二)被保險人李俊哲對於其所罹患「肝腫瘤」、「酒精性肝炎」
    、「肝功能異常」等情均未據實告知，茲因本件為體檢件，
    所以安排被保險人於92年12月25日赴啟新診所作核保體檢，
    因被保險人並未告知其肝臟有大腫瘤，故僅作一般常規檢查
    （尿液、心電圖、胸部Ｘ光及血液生化），而未作「腹部超
    音波」檢查；嗣因啟新診所之報告（僅提供檢驗數據，並不
    作病症判讀），顯示被保險人之GOT 、GPT 肝功能指數異常
    ，被告公司即依一般保險業界核保規則以「加費方式」承保
    ，此由「承保保件變更同意書」上記明「茲因肝功能異常」
    故以加費4,422 元承保（即次標體承保）自明。惟「肝功能
    異常」與「肝腫瘤」為兩種不同之病症，有肝功能異常者，
    不一定有肝腫瘤，且保險公司對於「肝功能異常」與「肝腫
    瘤」係作不同之危險估計，換言之，「肝功能異常」者通常
    作「加費承保」，但如係「肝腫瘤」則通常會「延期」待作
    進一步檢查（例如腹部超音波、電腦斷層、細胞切片檢查）
    後，才決定是否承保，而依臺北市人壽保險商業同業公會編
    印之保險業務統計，85年間因腫瘤（包括內臟惡性腫瘤、其
    他惡性腫瘤、良性腫瘤）而未承保之件數高達1,100 餘件，
    由此可知「肝功能異常」與「肝腫瘤」不能相提並論，更非
    相同疾病，因李俊哲對於被告及體檢醫師之書面詢問有無腫
    瘤疾病，均匿稱為「否」，導致被告僅依血液檢查「肝功能
    異常」之結果而核定為加費承保，但被告公司對「肝功能異
    常」加費承保，並不等於免除被保險人對投保前肝臟即患有
    9-10公分腫瘤病情之誠實告知之義務，原告將兩種不同疾病
    之危險評估混為一談，亦非可採；且本件雖經體檢，但因李
    俊哲所隱匿未告知之「肝腫瘤」係隱藏在肝臟內部之疾患，
    除受檢人主動告知外，依通常檢查程序實無從察知，須賴被
    保險人之據實說明，自未可因被告已指定醫院體檢，被保險
    人即可免除告知義務。故被保險人李俊哲顯已違反告知義務
    ，並因而影響被告之危險估計。
  (三)保險契約為最大善意契約，本件被保險人於要保時就其投保
    前疾病未據實告知，已嚴重影響保險人即被告對其危險之評
    估，被告公司自得依保險法第64條規定解約，原告即不得再
    依保險契約，請求被告給付保險金。並聲明請求判決：原告
    之訴駁回；如受不利判決，願供擔保請准免予假執行。
三、兩造不爭執之事實：
　(一)原告之父李俊哲以其自己為被保險人，並以原告為第一順位
    受益人，向被告分別投保下列指標變額型之終身壽險：(1)92
    年12月23日投保，保單號碼0000000000，保險金額500 萬元
    （即「A 保單」）；(2)93年1 月13日投保，保單號碼000000
    0000，保險金額500 萬元（即「B 保單」）。有保險單及所
    附重要事項告知書、體檢報告書、契約條款等件附卷可稽（
    本院卷第12頁至第69頁參照）。
  (二)被告以李俊哲肝功能異常為由，以A 、B 保單各增加保險費
    4,442 元方式，變更保險條件而繼續承保，李俊哲並分別於
    92年12月30日、93年1 月19日就A 、B 保單簽立承保保件變
    更同意書。此有承保保件變更同意書在卷足憑（本院卷第22
    頁、第49頁分別參照）。
  (三)被保險人李俊哲於94年7 月31日死亡，有死亡證明書存卷可
    佐（本院卷第70頁參照）。
  (四)李俊哲國泰醫院病歷及腹部超音波資料檢查報告之真正（本
    院卷第75頁、第112 頁至第117 頁、第148 頁分別參照）。
  (五)啟新診所就李俊哲所為體檢結果之真正（本院卷第152 頁至
    第158頁參照）。
  (六)中華民國人壽保險商業同業公會95年12月15日函及所附肝臟
    疾病核保相關資料（本院卷第252 頁至第278 頁參照）。
  (七)甲○○○關於李俊哲死亡原因判定之說明（本院卷第280 頁
    至第283頁參照）。
四、本件經兩造整理並簡化後之爭點為：要保人即被保險人李俊
    哲，是否於訂立或變更系爭保險契約時違反保險法第64條所
    示之據實告知義務？是否因此變更或減少保險人對於危險之
    估計？（本院卷第197頁參照）
    茲分述如下：
    (一)關於李俊哲於訂立或變更系爭保險契約時是否違反保險法
      第64條所示之據實告知義務之爭點：
      1.按訂立契約時，要保人對於保險人之書面詢問，應據實
        說明。要保人故意隱匿，或因過失遺漏，或為不實之說
        明，足以變更或減少保險人對於危險之估計者，保險人
        得解除契約；其危險發生後亦同。但要保人證明危險之
        發生未基於其說明或未說明之事實時，不在此限。保險
        法第64條第1 項、第2 項定有明文。前開關於要保人告
        知義務之規定，主要是由於保險事業之經營，保險人有
        必要就其所擔負之危險，獲悉有關測定危險之必要資料
        ，俾就各保險契約，分別測定其危險率，作為核定是否
        接受要保及應適用何種保險費率承保之參考，故對最能
        知悉其事實之要保人，課以重要事實之告知義務；且保
        險契約為最大誠信契約，要保人對於保險人之書面詢問
        應負據實說明之義務，不因保險人曾派員或指定醫師檢
        查而免除，如要保人違背此義務，致影響保險人對危險
        之估計，保險人仍非不得依法解除契約（最高法院86年
        度台上字第2161號、83年度台上字第1955號、78年度台
        上字第2218號判決參照）。
      2.經查：李俊哲以原告為受益人，向被告投保系爭A 、B
        保單保險之時間分別為92年12月23日、93年1 月13日；
        而李俊哲於投保前之92年10月24日，因疲倦至戊○○○
        初診，抽血檢查報告顯示其肝功能異常（肝炎），並告
        知其先前已有酒精性肝炎病史、肝硬化及肝癌，但戊○
        ○○根據92年11月28日之生化檢查報告，認肝癌指數並
        未達異常參考數值，而白蛋白及球蛋白之變化也未顯示
        肝硬化之明顯數值，故建議李俊哲至大醫院做明確的追
        蹤治療（因戊○○○無超音波、電腦斷層），以確定肝
        硬化及肝癌之診斷，此有戊○○○提供之李俊哲病歷及
        病史說明在卷足憑（本院卷第176 頁至第184 頁參照）
        ；另李俊哲因於他院（按應即為戊○○○）檢查肝功能
        異常，而於92年11月25日至國泰醫院門診求治，並於92
        年11月26日作腹部超音波檢查，發現肝臟有大腫瘤（大
        至9 至10公分），脾臟大及右腎有水泡，92年11月27日
        再至該院門診，當時因腹部超音波檢查之結果需進一步
        作精密檢查，該院請李俊哲住院，但李俊哲未住院，直
        至93年3 月2 日李俊哲始再至國泰醫院內湖分院門診，
        經該院安排於93年3 月4 日施行腹部超音波時發現肝左
        葉疑似有一浸潤性大腫瘤，故再安排3 月5 日作電腦斷
        層檢查，經檢查顯示有一巨大腫瘤於肝左葉且肝癌機率
        很大，故於93年3 月8 日李俊哲門診時建議應住院以進
        一步檢查治療，但李俊哲及家屬表示要再考慮，最後也
        未住院檢查，依據李俊哲於92年11月26日之腹部超音波
        檢查結果可得知其肝臟有大腫瘤，但腫瘤之性質則需住
        院作其他更進一步之檢查才能確定等情，亦有國泰醫院
        95 年3月31日（九五）管歷字第380 號函及所附李俊哲
        病歷資料附卷可稽（本院卷第112 頁至第117 頁參照）
        。依前開戊○○○及國泰醫院所函覆之李俊哲就醫情形
        及檢查結果，堪認李俊哲於投保時即已明白知悉其有肝
        指數過高（肝炎）、酒精肝、肝硬化等情，同時於投保
        前之92年11月27日至國泰醫院門診時，即由該院醫師依
        其於92年11月26日之腹部超音波檢查結果，告知發現肝
        臟有大至9 至10公分的腫瘤，當時雖無法確定腫瘤是否
        為惡性，惟李俊哲確實於投保前即已知悉其「肝臟有9
        至10公分腫瘤存在」之情，堪可認定。
      3.李俊哲於投保系爭保險時，即明知其有指數過高（肝炎
        ）、酒精肝、肝硬化，及肝臟有9 至10公分腫瘤之病情
        ，乃其於投保時，就被告於書面詢問事項中，關於「過
        去2 年內是否曾因接受健康檢查有異常情形而被建議接
        受其他檢查或治療（請提供檢查報告）」、「過去5 年
        內是否曾患有下列疾病而接受醫師治療、診療或用藥：
        ... 4.肝炎、肝內結石、肝硬化、肝功能異常（異於檢
        驗標準之正常值）... 7.癌症（惡性腫瘤）、腸息肉、
        良性腫瘤... 癌、瘤、囊腫或其他新生物」等問題，均
        勾選「否」（本院卷第18頁、第21頁、第44頁、第48頁
        分別參照）。而現今社會，基本的醫學知識及衛生教育
        普及，一般民眾縱無醫學專業，亦對「腫瘤」有基本之
        認識，並知悉如有腫瘤情形，當積極就醫檢查確診為良
        性或惡性（惡性者即為社會大眾習知並畏懼，可能於短
        時間導致病患死亡之「癌症」），李俊哲身為經營進出
        口貿易業務、行銷、管理之聖任企業有限公司董事長（
        本院卷第18頁參照），當有相當之社會經驗及知識學歷
        ，依常情於檢驗得知肝臟有大腫瘤時，當積極檢查以確
        定診斷並治療，詎李俊哲反於社會一般通常之處理方式
        ，竟未採納專業醫師所為應進一步住院檢查之建議，反
        於得知其「肝臟有大腫瘤」後的一個月左右，向被告投
        保保險金額高達1,000 萬元之系爭2 保險，且於書面告
        知事項中隱瞞「有腫瘤」之事實，則李俊哲顯已違背保
        險法第64條之誠實告知義務，殆無可疑。
      4.原告雖辯稱李俊哲並無醫療專業，而李俊哲至戊○○○
        就診前亦無相關肝臟疾病之檢查或治療紀錄，故李俊哲
        不可能於未作醫學檢查之情形下，即向戊○○○表示伊
        罹有肝硬化及肝癌，故戊○○○回函中關於李俊哲自述
        其有肝硬化及肝癌部分之陳述不可採云云，惟查：本院
        為了解李俊哲於該診所就診情形，於95年9 月5 日發函
        詢問李俊哲至該診所就診之原因（即李俊哲之主訴）為
        何，檢驗結果（尤其肝功能方面）有無異常，及如有異
        常，該診所是否告知及如何告知異常結果等情，戊○○
        ○始依據李俊哲留存之病歷及檢驗結果函覆如上，而戊
        ○○○並非本件當事人，其於兩造間之爭執亦無利害關
        係，且依李俊哲於戊○○○之檢驗報告所示，其肝硬化
        及肝癌指數並無明顯異常，則若非李俊哲確實於戊○○
        ○檢驗時表示其有肝硬化、肝癌等病症，則戊○○○當
        無建議李俊哲再轉往設備齊全之大醫院為更精密之檢查
        以確定診斷之理，從而原告主張戊○○○之覆函不可採
        ，即乏依據；況縱被告或本院查無李俊哲於戊○○○前
        正式就診或檢驗之紀錄，李俊哲亦有可能經由非正式管
        道（例如於國外進行檢查，或由有私人情誼之醫師為非
        正式之檢查等）而得知自己患有肝硬化及肝腫瘤，原告
        以查無李俊哲其他更早之就醫或檢驗紀錄為由，遽以主
        張戊○○○之覆函及病歷不可採，亦非有據；況依李俊
        哲於國泰醫院之就診結果，即足認李俊哲違反告知義務
        ，既如上述，則原告爭執戊○○○覆函內容是否真正，
        亦不影響「李俊哲違反保險第64條告知義務」此一客觀
        事實。
    (二)關於李俊哲違反據實告知義務，是否因此致被告變更或減
      少對於危險之估計之爭點：
      原告雖另主張：被告嗣後已知悉原告有肝功能異常之病情
      ，且兩造業就肝功能異常（包括肝臟腫瘤）此一情狀，以
      加費承保之方式成立保險契約，故無論原告是否告知，顯
      不影響被告對危險之估計云云。惟查，李俊哲投保後，固
      曾至被告指定之啟新診所作一般體檢（即血液、X 光檢查
      ），而由血液檢查結果發現其肝功能異常，被告始以加費
      方式承保（參照兩造不爭執事實(二)，並參照本院卷第152
      頁至第158 頁之「體檢申請單」、檢查報告），惟依前開
      最高法院裁判意旨，被告雖指定李俊哲至啟新診所進行體
      檢，並依該次血液檢查結果認李俊哲有「肝功能異常」情
      形，而以加費方式承保，然並不能免除李俊哲就其投保前
      肝臟有大腫瘤病情之誠實告知義務，因「腫瘤」通常須以
      超音波、電腦斷層等較精密儀器始可檢查得知，而不能僅
      由血液檢查結果判斷，此由戊○○○於上開回函表示其建
      議李俊哲至大醫院檢查診斷究竟有無腫瘤之情，亦足佐證
      ；且「肝功能異常」（具體於健康檢查時顯現之結果為肝
      臟各項指數未符合正常標準）屬慢性疾病，一般而言對病
      人並無立即之危險，且可能以藥物、良好生活習慣、飲食
      控制等方式改善病情；然「腫瘤」，為細胞不正常的增生
      ，即使罹患良性腫瘤，亦有變化為惡性腫瘤之風險，如腫
      瘤為惡性（即癌症），則縱經手術治療，其存活率經統計
      仍較一般人為低，二者之風險及死亡率之評價迥不相同；
      此為社會一般之認知，且由兩造不爭執事實(六)所示之中華
      民國人壽保險同業公會95年12月15日壽會文字第95123650
      號函覆所稱：「以壽險公司核保實務而言，『肝功能異常
      』與『肝臟腫瘤』危險評價不同，有『肝臟腫瘤』未必有
      肝指數異常，而『肝功能異常』亦未必有『肝臟腫瘤』。
      一般而言，壽險公司對於『肝功能異常』多以加費承保、
      延期承保或拒絕承保方式處理，『肝臟腫瘤』則多予以延
      期承保或拒絕承保」等語，亦堪認定如被告得知李俊哲係
      有「（性質尚不明確之）肝臟腫瘤」而非單純「肝功能異
      常」，其基於該二疾病風險評估之不同，應會依通常保險
      實務，要求李俊哲確診該腫瘤性質究為良性或惡性，並依
      確診後之腫瘤性質，再予評估是否承保，當無可能於不要
      求李俊哲就診確認其腫瘤性質之情形下，即逕以加費方式
      繼續承保，而承受如該腫瘤為惡性且未經治癒，其保險事
      故將必定於短期內發生之風險（例如本件，即於投保後2
      年內發生），從而原告主張被告加費承保「肝功能異常」
      部分，亦包括「肝臟腫瘤」在內，故未減少被告對保險風
      險之估計云云，顯與保險常情及社會認知不符；準此，李
      俊哲就其於國泰醫院所為之腹部超音波檢查結果發現肝臟
      有9 至10公分之大腫瘤存在之情，未誠實告知被告，顯已
      變更並減少被告對危險之估計。
    (三)李俊哲確實罹患惡性腫瘤，其死亡原因亦係因罹患惡性腫
      瘤所致一節，為兩造所不爭執，此有兩造不爭執事實(三)所
      示之死亡證明書、兩造不爭執事實(七)所示甲○○○回函存
      卷足憑，從而本件危險之發生應係要保人即被保險人李俊
      哲未誠實說明所致，故無保險法第64條第1 項但書所示不
      得解除契約之情形，附此說明。
五、綜上所述，堪認要保人即被保險人李俊哲於投保系爭2 保險
    時，即知悉其自己肝臟有腫瘤之事實，詎未誠實告知被告，
    致減少被告對李俊哲投保風險之估計，嗣後並因李俊哲違背
    告知義務，致發生保險事故，從而被告依保險法第64條解除
    系爭2 份保險契約，洵有理由。被告解除系爭保險契約後，
    契約即不存在，則原告主張其為系爭保險契約受益人，並依
    系爭保險契約，請求被告給付保險金1,000 萬元，及起訴狀
    繕本送達翌日起至清償日止，按契約約定利息即年息10% 計
    算之利息，即無理由，應予駁回。原告之訴既經駁回，其假
    執行之聲請即失所附麗，應併予駁回。
六、本件事證已臻明確，兩造其餘主張舉證及攻擊防禦方法，於
    判決結果不生影響，無庸一一論述，附此敘明。
七、據上論結，原告之訴為無理由，依民事訴訟法第78條，判決
    如主文。
中　　華　　民　　國　　96　　年　　1 　　月　　12　　日
                  民事第二庭  法  官  王怡雯
以上正本證明與原本無異。
如對本判決上訴須於判決送達後20日內向本院提出上訴狀。
中　　華　　民　　國　　96　　年　　1 　　月　　18　　日
                              書記官  陳映羽
